臺灣高等法院刑事判決　　　　　　　　94年度上訴字第3193號
上　訴　人
即　被　告　丙○○
選任辯護人　羅明宏　律師
上列上訴人因偽造文書等案件，不服臺灣宜蘭地方法院94年度訴
字第233號，中華民國94年8月16日第一審判決（起訴案號：臺灣
宜蘭地方法院檢察署93年度偵字第314號），提起上訴，本院判
決如下：
    主  文
原判決撤銷。
丙○○行使偽造私文書，足以生損害於他人者，累犯，處有期徒
刑壹年月；偽造之借據上「廖志弘」署押壹枚、「廖志弘」印
文伍枚及「廖志弘」印章壹個均沒收。又意圖為自己不法所有，
以詐術使人將本人之物交付，累犯，處有期徒刑壹年貳月。應執
行有期徒刑貳年月；偽造之借據上「廖志弘」署押壹枚、「廖
志弘」印文伍枚及「廖志弘」印章壹個均沒收。
    事實及理由
一、構成犯罪要件之事實：
  (一)丙○○於民國八十六年間，因犯動產擔保交易罪，經臺灣宜
    蘭地方法院判處有期徒刑二月確定，於八十七年五月二十二
    日易科罰金執行完畢，猶不知悔改，緣丙○○與甲○○為男
    女朋友關係，丙○○意圖為自己不法之所有，基於詐欺之犯
    意，圖向甲○○詐借款項，因甲○○不堪丙○○數度要求，
    乃要求丙○○提供保證人始願借款，丙○○即製作借據一紙
    ，內載：「借款期限到期如丙○○有託詞、賴帳行為，將由
    見證人廖志弘協同配合帶領甲○○前往追討，並將丙○○配
    偶乙○○視為共同保證人，負責清償借款」等不實內容。又
    與真實姓名年籍不詳之成年人，共同基於偽造私文書之犯意
    聯絡，於九十年十月二十五日某時許，在不詳處所，由該名
    真實姓名年籍不詳之人在丙○○所製作之上開借據上，於「
    保證人」欄下偽簽「廖志弘」之署名，並偽造「廖志弘」之
    印章，蓋於借據之保證人欄，且未得其友人丁○○之同意，
    偽填並非丁○○真正住所之「礁溪鄉○○路八十九之二十八
    號」為「廖志弘」之住所及丁○○早已停用之00-00000000
    與實際號碼少一碼00-000000之無法向保證人「廖志弘」聯
    絡追償之電話號碼等虛構不實內容之借據，以此方式共同偽
    造私文書，致生損害於「廖志弘」。繼而於翌日即九十年十
    月二十六日上午八時許，由丙○○持上開偽造借據至甲○○
    位於宜蘭縣三星鄉○○村○○路七之八號住處，出示上開借
    據而行使之，並偽稱該債務已由其妻乙○○及廖志弘二人擔
    任保證人，以此內容及保證人均不實之借據為詐術向甲○○
    訛詐借款，甲○○因智識不高（僅小學一年級肄業），誤信
    丙○○所言而陷於錯誤，允以借款，於同年十一月六日交付
    一百二十萬元予丙○○。
  (二)丙○○因前揭向甲○○詐借之一百二十萬元始終無法償還，
    嗣又另行起意，復意圖為自己不法所有之詐欺犯意，於九十
    二年一月二十九日，向甲○○偽稱要仲介他人標取「唐代大
    飯店」之不動產所有權，需借貸一百六十萬元作為參與投標
    之保證金，事成後可賺得四百萬元，並利用甲○○畏懼上開
    一百二十萬債權無法獲得清償之心理，詐稱如果未能標取該
    工程，則恐無法償還前借之一百二十萬元，致甲○○再陷於
    錯誤，再度如數將一百六十萬元交付予丙○○。嗣因丙○○
    均未依約還款，且避不見面，且丁○○出面堅詞否認曾擔任
    丙○○之借款保證人，丙○○於嗣簽發之償還借款本票亦始
    終無法兌現，甲○○始知受騙。案經甲○○訴由台灣宜蘭地
    方法院檢察署檢察官偵查起訴。
二、認定犯罪事實之積極證據：
  (一)被告丙○○之供述證明被告確有向告訴人甲○○借款之事實
    。
  (二)告訴人甲○○之指訴證明被告確有犯罪事實欄所示之犯罪行
    為。
  (三)證人丁○○之指述證明借據上之「廖志弘」簽名並非由其所
    為，且其亦未應允擔任被告借款之保證人。
  (四)證人乙○○之證述，證明被告並未向其提及擔任借款保證人
    一事，其亦未答應被告擔任保證人。
  (五)借據二張及本票三十二張。
  (六)土地所有權狀、建築改良物所有權狀、合作金庫放款帳務查
    詢單各一份。
  (七)法務部調查局九十三年十二月八日調科貳字第○九三○○四
    八六八四○號鑑定通知書，證明借據上之「廖志弘」三字，
    「廖」字非丁○○之筆跡。
三、被告辯解要旨：
  (一)上開借款均為告訴人甲○○心甘情願交付，並未施用詐術。
  (二)有得到丁○○之授權，並沒有偽簽「廖志弘」之簽名。
四、本案爭點：
  (一)證人丁○○及乙○○於偵查中之證言是否有證據能力？
  (二)丁○○是否願意擔任保證人而授權被告於借據上簽名？
  (三)被告是否有詐欺甲○○之行為？
五、本院之判斷：
  (一)證人丁○○及乙○○於偵查中所為之證言是否有證據能力？
    按被告以外之人於偵查中向檢察官所為之陳述，除顯有不可
    信之情況外，得為證據，刑事訴訟法第一百五十九條之一第
    二項定有明文。檢察官代表國家偵查犯罪，實施公訴，依法
    有訊問被告、證人及鑑定人之權，證人、鑑定人且須經具結
    ，而實務運作時，偵查中向被告以外之人所取得之陳述，原
    則上均能遵守法律規定，不致違法取供，其可信性極高，為
    兼顧理論與實際，故被告以外之人於偵查中向檢察官所為之
    陳述，除顯有不可信之情況者外，得為證據。本件證人丁○○於偵查中係以共同被告身分接受檢察官偵訊，否認其曾應
    允擔任為借據之保證人，又未承諾在借據上以「廖志弘」名
    義簽名蓋章擔任保證人（詳見三一四號偵查卷第一二七、一
    三二頁）；證人乙○○具結證稱未答應擔任被告丙○○向他
    人借款之保證人。證人丁○○於檢察官偵查中係以共同被告
    身分接受偵訊，偵查中被告並無應具結之規定，經核卷附之
    借據所載保證人「廖志弘」與「丁○○」姓名並不相同，所
    載保證人住址、電話均與丁○○之住址、電話有異，有宜蘭
    縣警察局三星分局九十三年七月二日警星刑字第○九三○○○一一二六號函可稽（見同上偵查卷第一○二頁），被告於
    原審亦不否認在借據上記載其已離婚之前妻乙○○為共同保
    證人，並未徵詢其同意，是證人丁○○及乙○○之證言與事
    實相符，具有可信之特別情況，得為證據，合先敘明。
  (二)丁○○是否願意擔任保證人而授權被告於借據上簽名？
  1.被告向告訴人借款一百二十萬元時，所提出之借據內容載有
    ：「借款期限到期如丙○○有託詞、賴帳行為，將由見證人
    廖志弘協同配合帶領甲○○前往追討，並將丙○○配偶乙○○視為共同保證人，負責清償借款。」惟查：
  (1)該借據上保證人欄下簽具之「廖志弘」，並非被告或告訴人
    所認識之人，此為被告及告訴人均一致陳述在卷。實際上曾
    與告訴人通話者，為丁○○，此亦為被告與告訴人陳述綦詳
    ，並有證人丁○○於偵查中結證之證述可參。且「廖志弘」
    三字非證人丁○○所簽具，亦據證人丁○○證述明確；並經
    檢察官將丁○○平日書寫字跡與上開借據上「廖志弘」之簽
    名送法務部調查局鑑定結果，丁○○自行書寫之「廖」字與
    「廖志弘」之「廖」字，字跡筆劃特徵不同，有法務部調查
    局九十三年十二月八日調科貳字第○九三○○四八六八四○
    號函可資參照，顯見「廖志弘」之簽名確非證人丁○○所書
    寫。
  (2)告訴人僅有就讀小學一年級，識字甚少，此為告訴人證述在
    卷，且於原審審理中，經原審令其於證人結文上簽名及書寫
    日期，告訴人竟誤解為填載自己之出生年月日，顯見告訴人
    確實智識甚淺。則告訴人因識字甚少，而誤以為「廖志弘」
    之簽名即為丁○○所為，應屬合情。
  2.就被告係如何取得證人丁○○簽名一事，被告於於偵查中先
    辯稱：借據中的保證人是我友人丁○○，九十年十月二十四
    日我先以電話與在台北工作的丁○○聯絡，我拿去台北找丁○○時，因他在工作沒有立即簽名，後來在第二天丁○○才
    把借據寄還給我云云（偵卷第三八頁）；於原審審理時則辯
    稱：我去台北與丁○○談本件借款之事，丁○○同意擔任保
    證人，還打電話給告訴人，我去台北後隔天早上就寄借據給
    丁○○，又隔天的晚上就收到丁○○寄還之借據，其上已有
    「廖志弘」之簽名；於本院審理時又改稱：有經過丁○○口
    頭答應我，他說我回去自己寫就好了云云（見本院九十四年
    十月十三日準備程序筆錄）。其前後所言情詞互異，其所為
    之辯解已屬有疑。又查，證人丁○○於偵查中結證證稱，我
    並未在借據上簽名等語（偵卷第一三二頁），與告訴人於原
    審審理時證稱：我與丁○○通電話時，丁○○對於是否擔任
    保證人一事不置可否等語相符。況且，苟如被告於偵查中所
    辯，丁○○同意擔任保證人，借據亦已由被告攜至台北與丁○○商談，則於上開借據上簽名乙事，顯屬至易之舉，何庸
    於翌日復由被告寄借據至台北，又由丁○○於簽名後再寄還
    被告？是被告所辯，顯與常情相悖，而不足採。
  (三)被告是否有詐欺甲○○之行為？
  1.被告分別以提出上開借據及以仲介他人標取「唐代大飯店」
    不動產所有權之名義，向告訴人先後詐借一百二十萬元及一
    百六十萬元之事實，業據告訴人於偵查中指訴及於原審審理
    時經交互詰問證述綦詳，且其前後指證均屬相符；又被告亦
    坦承有收受告訴人所交付之一百二十萬元及一百六十萬元金
    錢之事實，告訴人之指證應堪採信。
  2.又按姓名為人格權之表徵，區別人別、稱謂、身分之同一性
    ，簽署他人姓名於文件上，足以發生之一定之法律上效力，
    在借據上簽署他人姓名為共同保證人，將負保證人債務之清
    償責任，足以生損害於該被簽署之人，至為顯然。本件既無
    「廖志弘」其人，然於借據上竟有「廖志弘」之簽名，顯見
    上開簽名應屬虛偽；被告雖另辯稱廖志弘為丁○○之偏名、
    諧音，然「廖志弘」與「丁○○」姓名顯非同一人，被既告
    自承為丁○○之多年友人，豈有不知丁○○其名之理？竟提
    出「廖志弘」簽名之借據，且蓋用「廖志弘」之印章，其上
    記載之保證人住址與聯絡電話與丁○○之住所及電話顯有差
    異，顯見係以不實之內容詐欺告訴人，被告以虛構之姓名簽
    立借據而使告訴人陷於錯誤之手段，難謂非施行詐術。
  3.另證人乙○○於偵查中結證證稱：伊並未同意為被告擔任借
    款保證人等語（偵卷第一一九頁），足見上開借據上所載「
    將丙○○配偶乙○○視為共同保證人，負責清償借款」之內
    容，亦屬不實，而係詐欺告訴人之方式。
  4.至被告辯稱：該借據之內容為應告訴人之要求而填載云云。
    惟告訴人於原審審理時證稱：因被告向伊借款，伊要求提供
    保證人等語在卷。則告訴人要求被告提供保證人，無非係為
    擔保被告債務之履行，而被告明知丁○○與乙○○均未曾同
    意擔任保證人，仍製作上開內容不實之借據出示告訴人，使
    告訴人誤以為該借款有保證人，而陷於錯誤，允以借款，被
    告顯有施用詐術之行為。其上開辯解，顯為卸責之詞，不足
    採信。
  5.被告另辯稱向告訴人借款一百六十萬元作為押標金，以仲介
    他人標取「唐代大飯店」不動產所有權云云，惟自偵查至本
    院審理期間，被告均未能提出有關投標「唐代大飯店」之任
    何有關證據資料，以證實其說。又於原審審理中，經詢問標
    得唐代大飯店之仲介買賣利潤若干，被告答稱係百分之三，
    被告又稱「唐代大飯店底價為七億二千萬元，百分之三即二
    百多萬元」云云（實則依百分之三計算應為二千一百六十萬
    元），顯見被告係信口雌黃。另被告向告訴人稱，若無法標
    得，恐不能償還先前所借之一百二十萬元等事實，亦據告訴
    人指證綦詳，顯見被告係利用告訴人唯恐前債不能獲得清償
    之心理，誘使告訴人再度交付借款，亦係施用詐術之行為。
    又縱被告確使用該一百六十萬元做為標取「唐代大飯店」之
    押標金，於未能標得後，自應即時返還該金錢於告訴人始為
    正辦，惟被告竟為未之，乃另行使用該等款項償還對於他人
    之債務，此為被告所自承，益見被告於借款之初即無還款之
    真意。
  6.被告又辯稱伊向告訴人所借款項，已簽發三十二張本票以為
    清償，並向原審法院公證處公證，足見其非詐欺告訴人，並
    有三十二張本票影本（警卷第十四至三十頁）及經原審法院
    公證處認證之借據一紙（偵卷第八十至八十三頁）在卷可參
    。惟查，上開本票之簽發，為事後被告未償還該等債務而為
    之清償方法，與被告於行為時是否施用詐術無關，是此部分
    之辯解亦無足採。事證明確，被告犯行應堪認定。
  (四)至被告聲請再予傳喚證人丁○○，惟證人丁○○經本院屢次
    傳喚均未到庭，因本案事證已臻明確，本院因認上開聲請並
    無必要，爰予駁回，附此敘明。
六、論罪科刑之法律：
    核被告所為，就事實理由欄一、(一)所載部分，係犯刑法第二
    百十六條、第二百十條之行使偽造私文書罪及同法三百三十
    九第一項之詐欺取財罪。被告與不詳姓名年籍之人就偽造文
    書部分有犯意聯絡與行為分擔，為共同正犯。被告與該不詳
    姓名之人偽造文書後，復由被告持以行使，其偽造之低度行
    為為行使之高度行為吸收，僅論以行使偽造私文書罪。被告
    行使偽造私文書之目的在於向告訴人詐借金錢，而所犯行使
    偽造私文書罪與詐欺罪間，有方法結果之牽連關係，依刑法
    第五十五條之規定，應從較重之行使偽造私文書罪處斷。就
    事實理由欄一、(二)所載部分，係犯刑法第三百三十九條第一
    項之詐欺取財罪。被告所犯偽造私文書罪及詐欺罪二罪間，
    犯意各別，行為互殊，應予分論併罰。又被告曾因犯動產擔
    保交易案件，經台灣宜蘭地方法院判決處有期徒刑二月確定
    ，於八十七年五月二十二日易科罰金執行完畢，有本院被告
    全國前案紀錄表乙件附卷可稽，其於五年之內，再犯本件有
    期徒刑以上之罪，為累犯，應依刑法第四十七條之規定加重
    其刑。另本案檢察官雖未上訴，惟因原審就適用法條有所不
    當而應予撤銷（未適用累犯之規定），依刑事訴訟法第三百
    七十條但書之規定，本院仍得諭知較重於原審判決之刑，併
    予敘明。
七、撤銷原判決之理由：
  (一)被告曾因犯動產擔保交易案件，經台灣宜蘭地方法院判決處
    有期徒刑二月確定，於八十七年五月二十二日易科罰金執行
    完畢，其於五年內之九十年十月間，再犯本件有期徒刑以上
    之罪，應成立累犯，已如前述，原審漏未審認，已有未合。
  (二)又被告先於九十年間係以書立偽造之借據向被害人詐借款項
    ，嗣於九十二年間始另謊稱欲標取工程可獲取四百萬元之厚
    利，可以償還之前積欠告訴人之前債，再向被害人詐取款項
    ，顯見二犯行間犯意各別，行為互殊，且時間相距約一年多
    ，難認被告於九十年間即已基於概括犯意，預見一年後將再
    度詐欺被害人，已無概括犯意可言，原審認其先後兩次詐欺
    犯行係基於概括犯意所為，應成立連續犯，亦有未洽。
  (三)被告上訴否認犯罪，雖無可採，惟原判決既有上開可議而無
    可維持，自應由本院予以撤銷改判。
八、量刑審酌之理由：
    爰審酌被告利用告訴人智識甚淺，以上開手法詐騙告訴人，
    詐欺之金額達二百八十萬元，致告訴人喪失幾近一生之積蓄
    ，對告訴人所生損害非輕，且自告訴人提出本件告訴迄今，
    已逾二年，被告均未提出具體而確實可行之和解方案，亦未
    清償任何款項，犯罪後猶無悔意之態度等一切情狀，分別量
    處如主第二項所示之刑，並定其應執行刑為二年三月。上開
    借據上「廖志弘」署押一枚與「廖志弘」之印文伍枚，為偽
    造之印文及署押，另偽刻之「廖志弘」印章一個因未能證明
    已滅失，均依刑法第二百十九條之規定沒收。
九、適用法條：
  (一)程序法方面：刑事訴訟法第三百六十九條第一項前段、第三
    百六十四條、第二百九十九條第一項前段。
  (二)實體法方面：刑法第二百十條、第二百十六條、第三百三十
    九條第一項、第五十五條、第四十七條、第五十一條第五款
    、第二百十九條，罰金罰鍰提高標準條例第一條前段。
本案經檢察官李良忠到庭執行職務。
中　　華　　民　　國　　94　　年　　12　　月　　21　　日
　　　　　　　　　刑事第六庭  審判長法　官  許 國 宏
　　　　　　　　　　　　　　　　　  法　官  林 銓 正
　　　　　　　　　　　　　　　　　  法　官  吳 啟 民
以上正本證明與原本無異。
行使偽造文書部分如不服本判決，應於收受送達後十日內向本院
提出上訴書狀，其未敘述上訴之理由者並得於提起上訴後十日內
向本院補提理由書（均須按他造當事人之人數附繕本）。
                                    書記官  鄒 賢 英
中　　華　　民　　國　　94　　年　　12　　月　　22　　日
附錄：本案論罪科刑法條全文
中華民國刑法第339條第1項
意圖為自己或第三人不法之所有，以詐術使人將本人或第三人之
物交付者，處5年以下有期徒刑、拘役或科或併科1千元以下罰金
。
中華民國刑法第216條
行使第210條至第215條之文書者，依偽造、變造文書或登載不實
事項或使登載不實事項之規定處斷。
中華民國刑法第210條
偽造、變造私文書，足以生損害於公眾或他人者，處5年以下有
期徒刑。
